【裁判字號】    89,易,3460
【裁判日期】    900402
【裁判案由】    詐欺
【裁判全文】
臺灣臺中地方法院刑事判決                        八十九年度易字第三四六號
    公  訴  人  台灣台中地方法院檢察署檢察官
    被      告  甲○○
                丙○○
                乙○○○
    共      同
    選任辯護人  羅豐胤
                黃幼蘭
右列被告因詐欺案件，經檢察官提起公訴（八十九年度偵字第一三八三五號），本院
判決如左：
    主      文
甲○○、丙○○共同連續意圖為自己不法之所有，以詐術使人將本人之物交付，各處
有期徒刑陸月，如易科罰金，均以參佰元折算壹日。
乙○○○無罪。
    事      實
一、甲○○係台中市○○○路○段四二六號「臻霖茶業有限公司」（下稱臻霖公司，
    前設於台中市○○○路○段三八二號一樓）之負責人，其妻丙○○則負責公司之
    會計、總務等業務（實為甲○○與丙○○共同經營）。臻霖公司八十八年九月以
    後即已營運狀況轉差，甲○○亦知其母乙○○○自八十九年二月起即陸續對外欠
    款新台幣（下同）三百萬元，而無力償還，甲○○為為其母解決此債務問題，竟
    與其妻丙○○基於共同為自己不法所有意圖之犯意聯絡，明知臻霖公司及其二人
    均無支付貨款之能力，仍自八十九年三月起至同年六月止，陸續多次，向北京茶
    行負責人戊○○大量購買茶葉（前於八十八年起即已向戊○○購買茶葉），且佯
    稱其有付款之能力，計此四個月間，共計購買六百零一萬一千七百十八元，每次
    購買均交付約四個月期限之票據，致戊○○陷於錯誤而先後交付計二萬斤之茶葉
    予其二人。甲○○於取得上開購得之茶葉後，即分次以低價（即低於購入之價格
    ）出售予新竹煙豐茶廠之丁○○，總計出售之金額僅購入金額之半數，用以抵償
    其母乙○○○之前開債務。嗣自八十九年七月十五日起前開甲○○所交付之票據
    （計十二紙支票、乙紙本票）即因存款不足而陸續退票，戊○○始知受騙。
二、案經戊○○訴由台灣台中地方法院檢察署檢察官偵查起訴。
    理      由
壹、有罪部分：
一、訊據被告甲○○固對於自八十九年三月起至同年六月間止共向告訴人戊○○購得
    二萬斤之茶葉，計六百零一萬一千七百十八元，嗣分次出售予丁○○計得款僅為
    前開購入金額之半數，且大部用以償還其母即被告乙○○○之債務，惟該期間交
    付之票據，則陸續退票，計尚有上開金額未兌現等情不諱，惟矢口否認有何意圖
    為自己不法所有之詐欺犯行，辯稱：伊係因週轉不靈，非故意不兌現支票云云。
    被告丙○○則辯稱：伊不知公司之經營狀況，亦未參與公司與告訴人間買賣茶葉
    之事宜，更並無詐欺云云。然查，被告甲○○於審理中稱：「公司從八十八年九
    月以後，開始營運狀況不好，本來我經營茶葉及作一些觀光地區的茶葉，因為地
    震使我營運狀況不好。後來六百多萬元的茶葉總共賣三百多萬元左右。我拿一百
    八十幾萬元給我母親」等語（本院九十年二月六日審理筆錄）、「我（指被告甲○○）知道我母親向當舖借錢，借差不多一百八十萬元，我從八十九年四、五月
    份拿錢給我母親拿到六、七月份為止，四、五、六月份拿了一百八十萬元左右」
    等語（本院九十年二月二十日審理筆錄）。核與被告乙○○○於審理中稱：「我
    （指被告乙○○○）有跟當舖借錢，借一百八十幾萬元，從八十九年二月借到現
    在，陸陸續續大概是三百萬元。我兒子（即被告甲○○）知道我借錢，這期間我
    還一百八十萬元，現在目前還有一百二十萬元沒有還，這一百八十萬元是我兒子
    給我的，從八十九年二、三月開始我就向我兒子拿錢，我兒子做茶葉生意。茶葉
    經營到八十九年七月就不好了，八十九年七月份後，我沒有再向我兒子拿錢。」
    等語（見同上審理筆錄）。供述之情節大致相符。復參諸，被告乙○○○於偵查
    中亦稱：「我（指被告乙○○○）向甲○○調三百萬元」、「我至八十九年七月
    間止陸續向我兒子拿了三百萬元」等語（見偵查第三十八頁、四十八頁背面）。
    被告甲○○於偵查中稱：「我（指被告甲○○）媽確實有向地下錢莊借錢，因她
    要向我借錢我只好以茶葉賤賣予丁○○」等語（見偵查卷第三十七頁）、「我收
    到之現金部分軋給戊○○的支票，一部分是拿給我媽去還錢」等語（見偵查卷第
    四十八頁）。是以姑不論被告甲○○拿給被告乙○○○係一百八十萬元抑或三百
    萬元，然被告甲○○於八十九年三月間既明知其母對外積欠有大筆債務，且公司
    營運狀況不良，竟為清償其母之債務，而自該時起至同年六月間止，大量向告訴
    人購入二萬斤茶葉，是其明知無支付貨款之能力，而仍向告訴人傳達此不實之訊
    息甚明。又被告甲○○係連續多次向告訴人購入茶葉，而分次以低於購入之價格
    出售予丁○○，此與一般經營生意之經驗法則不符。是以被告甲○○係為快速求
    現，以清償被告乙○○○之債務要可認定。益證被告甲○○於向告訴人購買茶葉
    時，即存有不法獲利之意圖。是被告甲○○上開所辯，係因週轉不靈，致無法支
    付貨款，不足採信。而按稱詐欺者，行為人存有不法獲利之意圖，而對相對人傳
    達不實之訊息，致相對人陷於錯誤而交付物品，致相對人之整體財產利益受有損
    害之謂。本件被告甲○○既存不法獲利之意圖，而向告訴人傳達不實之訊息（即
    其仍有付款之能力）購買上開茶葉。且復有告訴人所提出之支票影本十二紙、本
    票影本乙紙，在卷可稽。是以本件被告甲○○詐欺之事證明確，犯行堪予認定。
二、參諸，告訴人於偵中指述：「被告甲○○以前與別人開臻霖茶葉公司，至去年（
    即八十八年）十二月才出來與他太太開臻霖公司，以前被告甲○○跟別人合夥時
    都有兌現，至他（指被告甲○○）與他太太（即被告丙○○）出來後即沒有兌現
    」、「被告甲○○曾告訴我（指告訴人）股東皆已退股」等語（見偵查卷第三十
    七、三十八頁）。被告甲○○則於偵查中稱：「我（指被告甲○○）有說實際上
    是我與太太在做」等語（同上偵查筆錄）。互核被告丙○○於偵查中所稱：「八
    十九年二月份我有開三張票，都有兌現，這支票是我（指被告張小君）授權我先
    生開的」、「八十八年二月份之前當會計，由我開支票」等語（見偵查卷第四十
    八頁）。再核與被告丙○○於審理時稱：「八十六年至八十九年六月底，擔任公
    司之會計」（本院八十九年十月九日審理筆錄）。是以至少自八十九年二月起臻
    霖公司即由被告甲○○、丙○○共同經營。而衡諸一般夫妻間既共同經營生意，
    妻對公司之經營狀況或夫之經濟狀況，當知之甚稔，而非全然不知。是以公司有
    無支付貨款之能力被告丙○○當係知情乙情，要可認定。又告訴人出售予臻霖公
    司之茶葉大部均係由被告丙○○所簽收，且被告甲○○將大量之茶葉出售予丁○○乙節，亦有告訴人所提出簽收單影本可稽，並據被告丙○○於偵查中供述明白
  （偵查卷第四十八頁）。是以被告丙○○縱不知確實出售之價額為何，然其對於
    賤賣茶葉予丁○○乙事，應有預見。按稱故意者，仍行對人對於構成要件之事實
    基於預見可能性，而有預見之謂。查本件被告丙○○既係自八十六年起即與被告
    甲○○同於公司任職，自八十九年二月後甚且為實際之經營者，其二人且係夫妻
    ，則其當有預見被告甲○○無支付貨款之能力而仍向告訴人購買之事實，是其具
    有故意且與被告甲○○間稱犯意之聯絡甚明。其上開所辯，要無足採。是以被告
    丙○○有詐欺之犯行，亦可認定。
三、核被告甲○○、丙○○二人所為，均係犯刑法第三百三十九條第一項之意圖為自
    己不法之所有，以詐術使人將本人之物交付罪。其二人間有犯意之聯絡，行為之
    分擔，均為共同正犯。其二人自八十九年三月間起即先後多次向告訴人購買茶葉
    之行為，時間緊接，犯罪構成要件相同，顯係基於概括之犯意為之，為連續犯，
    爰依刑法第五十六條之規定以一罪論，並加重其刑。爰審酌被告甲○○、丙○○
    二人尚無前科，有台灣台中地方法院檢察署刑案資料查註紀錄表乙件可稽，及其
    二人犯罪之動機、目的、手段、被害人財產損害之金額、犯罪後之態度等一切情
  狀，各量處如主文所示之刑。
四、按刑法第四十一條第一項，業經九十年一月十日修正公布為「犯最重本刑為五年
    以下有期徒刑之刑之罪，而受六個月以下有期徒刑或拘役之宣告，因身體、教育
    、職業、家庭之關係或其他正當事由，執行顯有困難者，得以一元以上三元以下
    折算一日，易科罰金。但確因不執行所宣告之刑，難收矯正之效，或難以維持法
    秩序者，不在此限」，已於同年一月十二日生效。是本院乃均併為諭知易科罰金
    之折算標準，併予敘明。
貳、無罪部分：
一、公訴意旨另略以：被告乙○○○積欠地下錢莊一百餘萬元，共同與被告甲○○、
    丙○○向告訴人購入茶葉，而後再出售所購得之茶葉以償還被告乙○○○所積欠
    之債務，而認被告乙○○○與被告甲○○丙○○共涉有刑法第三百三十九條第一
    項之詐欺取財罪嫌云云。
二、按犯罪事實應依證據認定之，無證據不得推定其犯罪事實，刑事訴訟法第一百五
    十四條定有明文。而認定不利於被告之事實須依積極證據，茍積極證據不足為不
    利於被告事實之認定時，即應為有利於被告之認定，更不必有何有利之證據。又
    告訴人之指訴係以使被告受刑事訴追為目的，是其陳述是否與事實相符，仍應調
    查其他證據以資審認（最高法院三十年上字第八一六號、五十二年台上字第一三
    ○○判例參照）。
三、訊據被告乙○○○固坦承自八十九年二月間起即自其子即被告甲○○處取得一百
    八十萬元之事實，惟辯稱：伊並未參與公司之經營，亦不知被告甲○○交予伊之
    錢，是由何而來，何來詐欺等語。經查，公訴人指被告乙○○○涉有共犯右開犯
    行係以告訴人之指述「被告乙○○○於八十九年三月間曾打電話向丁○○調借二
    百萬元，丁○○表示表示須拿茶葉換現金」為據。惟查，丁○○於本院審理時稱
    ：「我（指丁○○）購買茶葉沒有與乙○○○接觸過，八十九年三月間乙○○○
    沒有以電話跟我聯絡向我借二百多萬元，是八十九年七月份，告訴人來找我，我
    跟他說被告甲○○於八十九年七月份向我說須要用錢，付給對方，要借二百萬元
    ，我後來沒有借給甲○○。」等語（見本院八十九年十月九日審理筆錄）。是以
    告訴人上揭指述即非真實。次查，縱認被告乙○○○對於其子即被告甲○○之經
    濟狀況或公司經營情狀知悉，而有預見被告甲○○並無能力借款予伊上開金錢。
    然並無證據足以證明被告乙○○○係為償還債務而共同對告訴人傳達不實之訊息
    ，進而購買茶葉。是以即難遽以被告甲○○向告訴人購買茶葉而出售予丁○○之
    金錢交予被告陳素瑛用以償還債務之事實，即進而為被告乙○○○不利之認定。
    此外，復查無其他積極證據足資證明被告有何與被告甲○○及丙○○共犯詐欺罪
    之犯行，是既不能證明被告確有公訴人指訴之犯行，自應為被告乙○○○無罪之
    判決。
據上論斷，應依刑事訴訟法第二百九十九條第一項前段、第三百零一條第一項，刑法
第二十八條、第五十六條、第三百三十九條第一項、第四十一條第一項前段，罰金罰
鍰提高標準條例第一條前段、第二條，判決如主文。
中      華      民      國      九十    年      四      月      二      日
                                            台灣台中地方法院刑事第三庭
                                                法  官  陳  添  喜
右正本證明與原本無異。
如不服本判決，應於送達後十日內向本院提出上訴狀(須附繕本)，上訴於台灣高等
法院台中分院。
                                                書記官
中      華      民      國      九十    年      四      月     二      日
附錄論罪科刑法條
刑法第三百三十九條第一項：
意圖為自己或第三人不法之所有，以詐術使人將本人或第三人之物交付者，處五年以
下有期徒刑、拘役或科或併科一千元以下罰金。


司法院資訊處製作；財團法人民間司法改革基金會備份。
